【裁判字號】    98,訴,632
【裁判日期】    980810
【裁判案由】    殺人未遂等
【裁判全文】
臺灣高雄地方法院刑事判決               98年度訴字第632號
公  訴  人  臺灣高雄地方法院檢察署檢察官
被      告  甲○○
公設辯護人  乙○○
上列被告因殺人未遂等案件，經檢察官提起公訴（97年度偵字第
33028 號），本院判決如下：
    主  文
甲○○犯妨害公務執行罪，累犯，處有期徒刑拾月。
    事  實
一、甲○○前於民國91年間因搶奪案件，經臺灣高等法院高雄分
    院91年度上訴字第517 號判處有期徒刑5 年，並經最高法院
    91年度臺上字第4700號判決駁回上訴而確定；又於91年間因
    竊盜案件，經本院91年度訴字第3642號判處有期徒刑10月確
    定，復經本院裁定減刑並定應執行有期徒刑5 年3 月確定，
    而於94年8 月19日縮短刑期假釋出監並付保護管束，於96年
    4 月21日未經撤銷假釋而執行完畢。猶不知悔改，於97年9
    月15日凌晨0 時許，與翁俊凱等友人共10餘人在位於高雄市
    ○○○路與林森三路交岔路口附近之享溫韾KTV 內飲酒，迄
    同日凌晨2 時許，翁俊凱酒後在該KTV 前與人滋事打架，高
    雄市政府警察局前鎮分局（下稱前鎮分局）所屬復興路派出
    所長劉易鑫、警員林天鐘到場勸導無效，遂請求支援，前鎮
    分局警備隊隊長鄭文瑤、小隊長郭瑞章、警員黃振峰及其他
    警員等大批警力據報到場支援後，翁俊凱（另經本院97年度
    審簡字第7096號判處拘役59日）以三字經公然辱罵在場警員
    ，為警當場逮捕，甲○○因而心生不滿，見劉易鑫、鄭文瑤
    、郭瑞章、黃振峰及數名警員聚集在上開交岔路口之一心二
    路行人穿越道及外二車道（共有三車道）路面上尚未離去，
    竟基於妨害公務之故意，於同日凌晨2 時25分許，駕駛友人
    陳建良所有之車牌號碼1869-XK 號黑色自小客車，搭載其不
    知情之女友許容嘉（起訴書誤載為容嘉）及陳建良，自林森
    三路（起訴書誤載為三多三路）以車身行經上開警員原先聚
    集處之方式右轉一心二路（即由東往北方向），迫使劉易鑫
    、鄭文瑤、郭瑞章、黃振峰及數名依法執行職務之警員急躍
    閃避，甲○○並於右轉後在一心二路內側車道煞停，搖下車
    窗對在場警員叫囂，對於警員要求其下車之命令置之不理，
    旋駕駛上開自小客車駛入一心二路對向車道，由南往北逆向
    疾駛離去，警員開槍阻止未果。嗣經警調閱上開路口監視錄
    影器，循線通知陳建良轉知甲○○到案說明，始查獲上情。
二、案經高雄市政府警察局前鎮分局移送臺灣高雄地方法院檢察
    署檢察官偵查起訴。
    理  由
一、按被告以外之人於審判外之陳述，雖不符刑事訴訟法第159
    條之1 至第159 條之4 之規定，而經當事人於審判程序同意
    作為證據，法院審酌該言詞陳述或書面陳述作成時之情況，
    認為適當者，亦得為證據；當事人、代理人或辯護人於法院
    調查證據時，知有刑事訴訟法第159 條第1 項不得為證據之
    情形，而未於言詞辯論終結前聲明異議者，視為有前項之同
    意，刑事訴訟法第159 條之5 定有明文。本件下列所引用之
    證據，均經本院依法踐行調查證據程序，公訴人、被告及辯
    護人俱不爭執各該證據之證據能力，且迄至本院言詞辯論終
    結前，未就上開證據之證據能力聲明異議，復查無依法應排
    除其證據能力之情形，本院審酌上開證據之形式及取得之過
    程並無瑕疵、與待證事實具有關連性等情況，認為適當，揆
    諸前揭規定，認上開證據俱有證據能力，均得為本案之證據
    ，合先敘明。
二、有罪部分：
(一)訊據被告甲○○對上開犯罪事實坦承不諱，核與證人即前鎮
    ○○○○路派出所長劉易鑫、證人即前鎮分局警備隊隊長鄭
    文瑤、小隊長郭瑞章於偵查中、該警備隊警員黃振峰分別於
    偵查及本院審理時、證人即案發當時與被告同車之被告友人
    陳建良分別於警詢及偵查中、證人即案發當時與被告同車之
    被告女友許容嘉於警詢中（見警卷第6 至7 頁、臺灣高雄地
    方法院檢察署《下稱高雄地檢署》97年度偵字第33028 號卷
    《下稱偵卷》第7 至10頁、本院98年度訴字第632 號卷《下
    稱訴字卷》第63至68頁）證述之情節大致相符，復有警員職
    務報告、酒精濃度檢定表各1 份、現場照片3 張、高雄地檢
    署檢察官勘驗筆錄2 份、證人黃振峰手繪現場圖1 張、案發
    現場路口監視錄影光碟翻拍照片51張及該錄影光碟1 片在卷
    可稽（見警卷第10至13頁、偵卷第3 、12、31頁、訴字卷第
    28至53頁），且經本院當庭勘驗該路口監視錄影光碟屬實（
    見訴字卷第68至69頁），足認被告上開任意性自白與事實相
    符，本件事證明確，被告犯行堪以認定，應予依法論科。
(二)按刑法第135 條第1 項之罪，以對於公務員依法執行職務時
    施強暴脅迫為要件。此之所謂施強暴，不以對於公務員之身
    體直接實施暴力為限，凡以公務員為目標，而對物或對他人
    施暴力，其結果影響及於公務員之執行職務者，亦屬之。且
    所稱「強暴」，係指一切有形力即物理力之行使，不問其係
    對人或對物為之均包括在內（最高法院84年度臺非字第333
    號、82年度臺上字第608 號判決要旨參照）。本件被告於警
    員依法執行職務時，駕車迫使警員急躍閃避，顯係對公務員
    依法執行職務時施以強暴。是核其所為，係犯刑法第135 條
    第1 項對於公務員依法執行職務時施強暴罪。又被告雖以一
    行為同時對於依法執行職務之數名公務員施以強暴，惟妨害
    公務執行罪係妨害國家公務之執行，屬侵害國家法益之犯罪
    ，自無刑法第55條想像競合犯之適用，應論以單純一罪。被
    告前於91年間因搶奪案件，經臺灣高等法院高雄分院91年度
    上訴字第517 號判處有期徒刑5 年，並經最高法院91年度臺
    上字第4700號判決駁回上訴而確定；又於91年間因竊盜案件
    ，經本院91年度訴字第3642號判處有期徒刑10月確定，復經
    本院裁定減刑並定應執行有期徒刑5 年3 月確定，而於94年
    8 月19日縮短刑期假釋出監並付保護管束，於96年4 月21日
    未經撤銷假釋而執行完畢等情，有臺灣高等法院被告前案紀
    錄表1 份在卷可憑（見訴字卷第83至86頁），被告受徒刑執
    行完畢後，5 年以內故意再犯本件有期徒刑以上之罪，為累
    犯，應依刑法第47條第1 項之規定加重其刑。爰審酌被告因
    友人遭警員依法逮捕，心生不滿，竟於警員依法執行職務時
    ，以駕車迫使警員閃避之方式施以強暴，嚴重危害公務員之
    人身安全及公務之執行，其藐視法治及挑戰執法公權力之心
    態及行為，甚為可議，然考量其坦承犯行，態度尚可，及其
    智識程度、犯罪動機及目的、手段等一切情狀，量處如主文
    所示之刑。
三、不另為無罪之諭知：
(一)公訴意旨另以：被告甲○○於上開時、地點，基於殺人之不
    確定故意，駕駛上開自小客車衝撞站在上開交岔路口行人穿
    越道上之劉易鑫、鄭文瑤、郭瑞章及黃振峰等警員，幸站在
    最前方之黃振峰見狀大叫，眾人隨之跳開閃避，始未遭撞及
    ，因認被告涉犯刑法第271 條第2 項、第1 項殺人未遂罪嫌
    等語。
(二)按檢察官就被告犯罪事實，應負舉證責任，並指出證明之方
    法；犯罪事實應依證據認定之，無證據不得認定犯罪事實；
    不能證明被告犯罪者，應諭知無罪之判決，刑事訴訟法第16
    1 條第1 項、第154 條第2 項、第301 條第1 項分別定有明
    文。又事實之認定，應憑證據，如未能發現相當證據，或證
    據不足以證明，自不能以推測或擬制之方法，為裁判之基礎
    。且認定不利於被告之事實，須依積極證據，苟積極證據不
    足為不利於被告事實之認定時，即應為有利於被告之認定，
    更不必有何有利之證據；刑事訴訟法上所謂認定犯罪事實之
    積極證據，係指適合於被告犯罪事實之認定之積極證據而言
    ，雖不以直接證據為限，間接證據亦包括在內，然而無論直
    接或間接證據，其為訴訟上之證明，須於通常一般之人均不
    致有所懷疑，而得確信其為真實之程度者，始得據為有罪之
    認定，倘其證明尚未達到此一程度，而有合理之懷疑存在，
    無從使事實審法院得有罪之確信時，即應由法院諭知被告無
    罪之判決（最高法院30年上字第816 號、29年上字第3105號
    、40年臺上字第86號、76年臺上字第4986號判例意旨可資參
    照）。又殺人未遂罪之成立，以有戕害他人生命之故意，著
    手於剌殺之實行而未發生死亡之結果為要件，即須於實施殺
    害時，具有使其喪失生命之故意，倘缺乏此種故意，要難遽
    以殺人未遂罪論擬（最高法院47年臺上字第1364號、48年臺
    上字第33號、19年上字第718 號判例意旨參照）。準此，欲
    判斷行為人主觀之犯意究係殺人或傷害，應就外在之客觀事
    證，舉凡犯罪動機、衝突起因、行兇具體過程、受傷部位、
    傷勢程度、行為人與被害人之關係等，加以綜合研判（最高
    法院98年度臺上字第2193號、臺灣高等法院97年度上訴字第
    1286號判決意旨併參）。
(三)公訴人認被告涉犯殺人未遂犯行，無非以被告之供述、證人
    劉易鑫、鄭文瑤、郭瑞章及黃振峰之證述、案發路口監視錄
    影光碟及勘驗筆錄、現場照片等為其依據。然訊據被告堅決
    否認有何殺人未遂之犯行，辯稱：伊當時只是想開車過去，
    在警員面前停下來，罵一下警員，跟警員叫囂，伊沒有殺人
    的意思等語。辯護人則以：(1)被告僅因友人遭警臨檢，心生
    不滿而向劉易鑫、鄭文瑤、郭瑞章及黃振峰等警員叫囂，屬
    偶發事件，且被告與上開警員間並無仇怨，衡情，並無殺人
    之動機。(2)自案發路口之監視錄影光碟觀之，被告當時車速
    不快，並無衝撞警員之意，應無殺人之故意或不確定故意等
    語，為被告辯護。經查，被告於上開時、地駕駛前揭自小客
    車，自林森三路以車身行經劉易鑫、鄭文瑤、郭瑞章、黃振
    峰及其他警員原先聚集處之方式右轉一心二路，迫使上開警
    員不得不急躍閃避等事實，業經認定如前。而證人鄭文瑤固
    於偵查中陳稱：伊當時若未跳開，會當場被撞死等語（見偵
    卷第9 頁）；惟證人即在場警員黃振峰於偵查及本院審理中
    證稱：當時上開自小客車停放在林森三路之路邊，駕駛人開
    出來後，原要左轉一心二路離開現場，但卻停在該十字路口
    處輪胎打右轉，有要迴轉的樣子，伊看見後就提醒同事注意
    ，後來該車起步衝過來，伊與同事警覺的跳開，從伊看到該
    車輪胎打右轉時起到伊跳開時止約3 至5 秒，該車輪胎打轉
    處距伊原先站的位置大約四個車道寬，因該車是剛起步，所
    以朝伊與同事開過來的速度沒有很快，不像時速40、50公里
    的樣子，該車開過來之後有煞車，停在距伊與同事整排人約
    半步的位置，當時伊如果沒有跳開，會被車子右前角撞到或
    被車子掃到，但不會撞到車子正面，車內的人從路邊開出來
    後就一直在叫囂辱罵等語（見偵卷第10頁、訴字卷第63至66
    頁），核與本院當庭勘驗案發當時之路口監視錄影光碟之情
    形，大致相符。衡諸被告駕駛上開自小客車行經證人黃振峰
    及其他警員原本聚集處時，車速並不快，亦非正面朝警員聚
    集之位置駛去，且駛近警員時有煞停之舉動，則被告辯稱：
    並無衝撞警員之意，只是想開過去停在警員面前叫囂等語，
    並非全屬無據。否則，被告如有殺人之意，自無須一開始即
    對警員叫囂辱罵而引起警員之注意，將車輛駛近警員時亦無
    須刻意煞停，亦徵被告此部分所辯屬實。至於證人鄭文瑤上
    開於偵查中所為之陳述，應為其主觀之認定及臆測，尚難僅
    以其陳述遽認被告有殺人之故意或不確定故意。且綜觀卷證
    ，查無被告與本件在案發現場執行職務之警員間有何仇隙、
    糾紛，被告係見友人翁俊凱遭警逮捕始心生不滿，臨時起意
    向警員尋釁，以常情而論，被告主觀上應僅欲藉此方式洩憤
    ，尚不至因此細故萌生殺人之故意，或縱造成執勤警員死亡
    亦在所不惜之不確定故意。此外，本件復查無其他證據足以
    證明被告有殺人之故意或不確定故意，依上開說明，自難以
    刑法第271 條第2 項、第1 項之殺人未遂罪相繩。惟公訴意
    旨認此部分若成立犯罪，與上開論罪科刑之刑法第135 條第
    1 項妨害公務部分，有想像競合犯之裁判上一罪關係，依審
    判不可分原則，爰不另為無罪之諭知。
據上論斷，應依刑事訴訟法第299 條第1 項前段，刑法第135 條
第1 項、第47條第1 項，刑法施行法第1 條之1 ，判決如主文。
本案經檢察官陳彥竹到庭執行職務。
中    華    民    國    98    年    8     月    10    日
                  刑事第十七庭  審判長法  官  陳建和
                                      法  官  黃宣撫
                                      法  官  毛妍懿
以上正本證明與原本無異。
如不服本判決應於收受送達後10日內向本院提出上訴書狀，並應
敘述具體理由；如未敘述上訴理由者，應於上訴期間屆滿後20日
內向本院補提理由書（均須按他造當事人之人數附繕本）「切勿
逕送上級法院」。
中    華    民    國    98    年    8     月    12    日
                                      書記官  林晏光
附錄本件判決論罪科刑法條：
中華民國刑法第135條第1項
（妨害公務執行及職務強制罪）
對於公務員依法執行職務時，施強暴脅迫者，處3 年以下有期徒
刑、拘役或3 百元以下罰金。


司法院資訊處製作；財團法人民間司法改革基金會備份。
